ACORDAO-COMPLETO-2336315

ACÓRDÃO 7724/2019 ATA 30/2019 - SEGUNDA CÂMARA

VISTOS, relatados e discutidos estes autos de Tomada de Contas Especial instaurada pelo Ministério do Turismo, em desfavor do Sr. José Monteiro da Rocha, ex-prefeito do Município de Marabá Paulista-SP, em razão de irregularidades na execução física do Convênio 703461/2009, celebrado em 26/5/2009, entre o Ministério do Turismo e a Prefeitura do Município de Marabá Paulista-SP, tendo por objeto o apoio à realização do projeto denominado “Caipirão Fest Show de Marabá Paulista”, com realização prevista para as datas de 11 a 12/7/2009;
ACORDAM os Ministros do Tribunal de Contas da União, reunidos em sessão de Segunda Câmara, ante as razões expostas pelo relator, em:
9.1. excluir a empresa Silvia Marcela Bossoni Souza Eventos – ME da relação processual;
9.2.considerar revel, nos termos do art. 12, § 3º, da Lei 8.443/1992, o Sr. José Monteiro da Rocha;
9.3. com fundamento nos arts. 1º, inciso I; 16, inciso III, alínea “b” e “c”; 19, parágrafo único; e 23, inciso III, da Lei 8.443/1992, c/c os arts. 1º, inciso I; 209, inciso II e III; 210, § 2º; e 214, inciso III, do Regimento Interno/TCU, julgar irregulares as contas do Sr. José Monteiro da Rocha (CPF XXX.339.788-XX) , na condição de prefeito à época dos fatos, e condená-lo ao pagamento da quantia a seguir especificada, com a fixação do prazo de 15 (quinze) dias, a contar das notificações, para comprovarem, perante o Tribunal (art. 214, inciso III, alínea “a”, do Regimento Interno) , o recolhimento da dívida aos cofres do Tesouro Nacional, atualizada monetariamente e acrescida dos juros de mora, calculados a partir da data discriminada, até a data do recolhimento, na forma prevista na legislação em vigor, abatendo-se, na oportunidade, se for o caso, os valores já ressarcidos.
	VALOR ORIGINAL (R$) 
	DATA DA OCORRÊNCIA

	250.000,00
	24/6/2009

9.4. aplicar ao Sr. José Monteiro da Rocha (CPF XXX.339.788-XX) a multa prevista no art. 57 da Lei 8.443/1992 c/c o art. 267 do Regimento Interno, no valor de R$ 25.000,00 (vinte e cinco mil reais) , com a fixação do prazo de 15 (quinze) dias, a contar da notificação, para comprovar, perante o Tribunal (art. 214, inciso III, alínea “a”, do Regimento Interno/TCU) , o recolhimento da dívida aos cofres do Tesouro Nacional, atualizada monetariamente desde a data desta deliberação até a do efetivo recolhimento, se for paga após o vencimento, na forma da legislação em vigor;
9.5. autorizar, desde logo, nos termos do art. 28, inciso II, da Lei 8.443/1992, a cobrança judicial da dívida caso não atendida a notificação;
9.6. autorizar, caso requerido, o pagamento da dívida em até 36 (trinta e seis) parcelas mensais e consecutivas, nos termos do art. 26 da Lei 8.443/1992, c/c o art. 217 do Regimento Interno/TCU, fixando-lhe o prazo de 15 (quinze) dias, a contar do recebimento da notificação, para comprovar perante o Tribunal o recolhimento da primeira parcela, e de 30 (trinta) dias, a contar da parcela anterior, para comprovar o recolhimento das demais parcelas, devendo incidir sobre cada valor mensal os correspondentes acréscimos legais, na forma prevista na legislação em vigor , alertando o responsável de que a falta de comprovação do recolhimento de qualquer parcela importará o vencimento antecipado do saldo devedor, nos termos do art. 217, § 2º, do Regimento Interno/TCU;
9.7. dar ciência desta deliberação ao responsáveis e aos demais interessados, bem como ao Ministério do Turismo, informando que o conteúdo da decisão do TCU pode ser consultado no endereço  e que o inteiro teor dos acórdãos, incluindo os relatórios e os votos, pode ser obtido no dia seguinte ao de sua oficialização;
9.8. encaminhar cópia deste Acórdão à Procuradoria da República no Estado de São Paulo, consoante previsto no art. 209, § 7º, do RI/TCU, para adoção das medidas que entender cabíveis, informando que o conteúdo da decisão do TCU pode ser consultado no endereço  e que o inteiro teor dos acórdãos, incluindo os relatórios e os votos, pode ser obtido no dia seguinte ao de sua oficialização.

Tomada de contas especial instaurada pelo Ministério do Turismo, em desfavor do Sr. José Monteiro da Rocha (CPF 436.339.788-87), ex-prefeito do Município de Marabá Paulista/SP, em razão de irregularidades na execução física do Convênio 703461/2009, celebrado em 26/5/2009, entre o Ministério do Turismo e a Prefeitura do Município de Marabá Paulista/SP, tendo por objeto o apoio à realização do projeto denominado "Caipirão Fest Show de Marabá Paulista", com realização prevista para as datas de 11 a 12/7/2009

Segunda Câmara

Prefeitura Municipal de Marabá Paulista - SP.

3. Interessados/Responsáveis:
3.1. Responsáveis: José Monteiro da Rocha (XXX.339.788-XX); Silvia Marcela Bossoni Souza Eventos - Me (04.769.869/0001-56).

13.1. Ministros presentes: Ana Arraes (Presidente), Augusto Nardes, Aroldo Cedraz (Relator) e Raimundo Carreiro.
13.2. Ministro-Substituto presente: André Luís de Carvalho.

AROLDO CEDRAZ

Transcrevo, a seguir, o corpo da instrução de mérito lançada no âmbito da Secretaria de Controle Externo no Estado de São Paulo (peça 25) , a qual contou com a anuência de seu corpo diretivo (peças 26-27) :
“INTRODUÇÃO
1.	Tratam os autos de tomada de contas especial instaurada pelo Ministério do Turismo, em desfavor do Sr. José Monteiro da Rocha (CPF XXX.339.788-XX) , ex-prefeito do Município de Marabá Paulista/SP, em razão de irregularidades na execução física do Convênio 703461/2009, celebrado em 26/5/2009, entre o Ministério do Turismo e a Prefeitura do Município de Marabá Paulista/SP, tendo por objeto o apoio à realização do projeto denominado "Caipirão Fest Show de Marabá Paulista", com realização prevista para as datas de 11 a 12/7/2009 (peça 1, p. 43 a 59) .
HISTÓRICO
2.		O convênio foi firmado no valor de R$ 260.500,00, sendo R$ 250.000,00 à conta do concedente e R$ 10.500,00 referentes à contrapartida do convenente, com vigência de 26/5/2009 a 30/8/2009 (peça 1, p. 48) , prorrogado “até 26/9/2009 (peça 1, p. 62 e 63) . Os recursos foram liberados por meio da ordem bancária 09OB800726, de 22/6/2009 (peça 1, p. 61) .
3.		O plano de trabalho aprovado (peça 1, p. 10 a 14) previa a contratação da atração artística “Milionário e José Rico”, no valor de R$ 56.300,00; contratação da dupla de artistas “Hugo & Thiago”, no montante de R$ 52.200,00; contratação da dupla de artistas “Mato Grosso & Mathias”, pelo valor de R$ 59.500,00; contratação de serviços de divulgação em 2 (duas) Rádios FM (R$ 12.312,00) , propaganda volante com carro de som, R$ 600,00; contratação de serviços de divulgação em 1 (uma) Emissora de Televisão, R$ 23.200,00; contratação de serviços de divulgação em 2 (dois) Jornais Regionais, R$ 5.600,00; iluminação de palco, R$ 5.398,00; 03 (três) shows pirotécnicos, R$ 8.700,00; contratação de 20 (vinte) seguranças, R$ 3.600,00; contratação de sonorização de palco, R$ 6.500,00; locação de 01 (um) palco metálico, locação de 02 (dois) Telões Digitais de Alta Definição, R$ 5.500,00; locação de 06 (seis) barracas tipo pirâmide, R$ 5.190,00; locação de 1 (um) Gerador de Energia de 240 KWA's, R$ 3.500,00; e locação de 20 (vinte) banheiros químicos standards, R$ 5.400,00.
4.	A prestação de contas e seus complementos foram analisados por meio do Parecer de Análise de Prestação de Contas (peça 1, p. 71 a 79) , e da Nota Técnica de Análise 1623/2011 (peça 1, p. 91 a 100) . A análise promovida concluiu que não foram apresentados elementos suficientes que permitissem a emissão de parecer técnico conclusivo a respeito do cumprimento do objeto do convênio.
5.	Após diligência realizada junto ao Convenente, foi elaborada a Nota Técnica de Reanálise 866/2012 (peça 1, p. 102 a 105) que, igualmente, concluiu que não foram atendidos os requisitos de elegibilidade do convênio supracitado, reprovando a sua execução física. Foi encaminhado o Ofício 2115/2013/CGCV/DGI/SE/Mtur (peça 1, p. 106 a 109) , à Prefeitura e ao responsável, Sr. José Monteiro da Rocha, comunicando que a prestação de contas foi reprovada quanto à execução física.
6.		Considerando que a prestação de contas foi reprovada pela área técnica, o Ministério deixou de analisar a execução financeira do objeto, nos termos do art. 87, § 2º, da Portaria Mtur 112/2013. Registra-se que, embora o Ministério tenha informado, por meio da Nota Técnica de Reanálise 866/2012 (peça 1, p. 102 a 105) , que a execução financeira do ajuste não fora analisada, constaram Nota Técnica de Análise 1623/2011 algumas ressalvas financeiras (peça 1, p. 97 a 100) .
7.	Por sua vez, a Nota Técnica de Reanálise 326/2013 (peça 1, p. 110 a 112) , reiterou a reprovação da execução física solicitando a devolução integral dos recursos repassados, e, consequentemente, reiterou-se também a comunicação aos responsáveis para que apresentassem suas justificativas (peça 1, p. 114 a 115) , que foram analisadas na Nota Técnica de Reanálise 1300/2013 (peça 1, p. 116 a 119) , mais uma vez reprovando a execução física.
8.	Por fim, foi elaborada a Nota Técnica de Reanálise Financeira 163/2016 (peça 1, p. 120 a 123) , reiterando que o Ministério deixou de analisar a execução financeira do objeto, nos termos do art. 87, § 2º, da Portaria Mtur 112/2013, confirmando, todavia, a reprovação da prestação de contas do convênio 703461/2009, sendo que os responsáveis foram comunicados por intermédio dos Ofícios 1569 e 1570/2016/CGCV/SPOA/SE/Mtur (peça 1, p. 124 a 127) .
9.	Em face das irregularidades na execução física do convênio 703461/2009, foi instaurada a presente tomada de contas especial e emitido o relatório de TCE 034/2016 (peça 1, p. 140 a 144) , com apuração de dano ao erário no valor original de R$ 250.000,00, e imputação de responsabilidade ao Sr. José Monteiro da Rocha (CPF XXX.339.788-XX) , Prefeito do Município de Marabá Paulista/SP, à época da ocorrência dos fatos, na qualidade de gestor do convênio e responsável pela realização de despesas com os recursos federais.
10.	Ocorre que a Secretaria Federal de Controle Interno, no despacho à peça 1, p. 159 a 163, detectou algumas fragilidades na formalização do processo e restituiu a TCE ao Ministério do Turismo para as devidas correções, tendo sido elaborada a Nota Técnica de Reanálise Financeira Complementar 675/2016 (peça 1, p. 169 a 174) , sendo que após efetuar a análise dos documentos juntados à peça 2, 1 a 85, foram consideradas sanadas algumas irregularidades apontadas na Nota Técnica de Análise 1623/2011 (peça 1, p. 91 a 100) , restando consolidadas as seguintes irregularidades:
	a) o relatório de cumprimento do objeto apresentado à peça 2, p. 43 não foi preenchido corretamente de acordo com o aprovado no plano de trabalho;
	b) ausência de relatório de execução físico-financeira detalhando as despesas efetuadas em função das metas, etapas/fases programadas e o total de recursos efetivamente utilizados no período conforme o plano de trabalho aprovado;
	c) ausência de cópia do anúncio televisivo (VT) em DVD, VCD ou VHS, constando a aplicação do nome e da logomarca do Mtur;
	d) ausência de cópia do anúncio em rádio (SPOT/JINGLE) em CDROM ou MP3, constando menção ao apoio do Mtur e do Governo Federal;
	e) ausência de exemplar de cada anúncio em revista, jornal ou catálogo, constando a aplicação do nome e da logomarca do Mtur;
	f) ausência de fotografia, filmagem e/ou material de divulgação pós-evento (publicação em jornais, revistas ou reportagens televisivas) , que comprovem a efetiva realização do evento e a utilização da logomarca do Mtur;
	g) ausência de filmagem e/ou material de divulgação (publicação em jornais, revistas ou reportagens televisivas) , para shows musicais e apresentações artísticas e culturais, de cada show/apresentação, que comprovassem a sua efetiva realização;
	h) ausência de fotografia e/ou filmagem para os itens de infraestrutura do evento (palco, sonorização, iluminação, telões, banheiros químicos e barracas) ;
	i) ausência de listagem com RG, CPF e valor de todos os contratados para execução dos serviços, de acordo com o aprovado no plano de trabalho;
	j) ausência de declaração individual do prestador de serviço de propaganda volante com RG e CPF, discriminando a função exercida detalhada, o valor contratado e o período de execução, de acordo com o aprovado no Plano de Trabalho;
	k) ausência de comprovante de veiculação na Rádio contendo a programação prevista e o mapa de veiculação, com o valor, o “Atesto” da rádio e o "De Acordo" do Convenente; 
	l) ausência de comprovantes de veiculação da TV contendo a programação prevista e os mapas de veiculação, com o valor, o “Atesto” da TV e o "De Acordo" do Convenente;
	m) ausência de justificativa por não ter sido feito o pregão eletrônico, conforme preceitua o Decreto 5.450/2005;
	n) ausência de contratos de exclusividade firmado diretamente com o artista ou então com um empresário exclusivo, que deverá possuir contrato de exclusividade registrado em cartório, nos moldes do Acórdão 96/2008-TCU-Plenário;
o) alteração, durante a execução do objeto, da data de realização do evento sem a devida aprovação da autoridade competente, em desacordo com o § 2º da cláusula segunda do termo de convênio e § 3º do art. 22 da Portaria Interministerial MP/MF 127/2008.
11.	O Relatório de Auditoria, o Certificado de Auditoria e o Parecer do Dirigente do Órgão de Controle Interno 676/2016, de 16/5/2016, concluíram pela irregularidade das contas (peça 1, p. 149 a 163) . O Pronunciamento Ministerial, com ciência da manifestação pela irregularidade das contas, foi emitido em 19/7/2016 (peça 1, p. 157) .	
12.	Na instrução inicial (peça 3) , apurou-se que foi firmado contrato de prestação de serviços de shows artísticos com a empresa individual Silvia Marcela Bossoni Souza Eventos – ME (peça 1, p. 227 a 236) , em 6/6/2009, no valor total de R$ 168.000,00, tendo como objeto a apresentação, nos dias 10 a 12/6/2009, das duplas Milionário e José Rico, Hugo e Thiago e Mato Grosso e Mathias, por inexigibilidade de licitação (peça 1, p. 241, ratificada à peça 1, p. 242 a 243, publicada à peça 1, p. 247) .
13.	Todavia, não houve comprovação de que o valor de R$ 168.000,00 pago à empresa Silvia Marcela Bossoni Souza Eventos correspondia à soma dos valores efetivamente pagos aos artistas que se apresentaram no evento, ou ainda, que o valor de R$ 92.100,00 que foi (pago?) à referida empresa para a execução da divulgação e da infraestrutura do evento, correspondia aos serviços efetivamente prestados por terceiros e contratados, não se comprovando, portanto, o nexo causal entre os recursos recebidos e os pagamentos efetuados, descumprindo-se o art. 63 da Lei 4320/1964, o art. 93, do Decreto Lei 200/1967, e o art. 30 da IN/STN 1/1997.
14.	Consignou-se, ainda, que embora a municipalidade procurasse demonstrar a realização do evento por meio de fotografias anexadas (peça 2, p. 15 a 20 e 28 a 33) , foram apuradas diversas irregularidades na execução física do convênio, que colocam em dúvida a efetiva realização do evento nos termos aprovados no plano de trabalho, cabendo destacar: (i) ausência de fotografia, filmagem e/ou material de divulgação pós-evento (publicação em jornais, revistas ou reportagens televisivas) , que comprovem a efetiva realização do evento e a utilização da logomarca do Mtur, (ii) ausência, para shows musicais e apresentações artísticas e culturais, de cada show/apresentação, filmagem e/ou material de divulgação (publicação em jornais, revistas ou reportagens televisivas) , que comprovem a efetiva realização dos referidos shows e (iii) ausência de fotografia e/ou filmagem para os itens de infraestrutura do evento (palco, sonorização, iluminação, telões, banheiros químicos e barracas) que comprovem que todos os itens foram instalados.
15.	Também não foi possível se comprovar a conformidade da contratação dos artistas por inexigibilidade, como preconiza o Acórdão 96/2008-TCU-Plenário, de relatoria do Ministro Benjamin Zymler. No caso em tela, não foram apresentados contratos de exclusividade que comprovassem que a empresa Silvia Marcela Bossoni Souza Eventos - ME fosse representante exclusiva das duplas que se apresentaram no evento.
16.	Constatou-se, ainda,  nos autos da TCE, cópia de um cheque no valor de R$ 767,23, emitido em 8/7/2009, em favor da própria Prefeitura do Munícipio de Marabá Paulista (peça 1, p. 201) referente ao saldo da conta vinculada, conforme extrato bancário à peça 1, p. 202, sendo que o referido saldo que foi obtido por intermédio de aplicações financeiras foi recolhido aos cofres do Tesouro Nacional, em 27/7/2009, conforme GRU’s e comprovantes (peça 1, 190 e 191) , não devendo ser descontado do débito, porquanto, nesta fase de citação dos responsáveis ainda não há incidência de juros moratórios e na apreciação do mérito deverá ser considerada a jurisprudência do TCU a respeito da matéria (Acórdão 1889/2014-TCU-Segunda Câmara, da relatoria da Ministra Ana Arraes, por exemplo) .
17.	Igualmente, observou-se nos extratos bancários (peça 1, p. 204 a 206) , o depósito dos recursos federais, no valor de R$ 250.000,00, em 24/6/2009, e ainda o depósito na conta especifica, em 5/6/2009, do valor de R$ 10.500,00, referente à contrapartida avençada.
18.	Considerando que a Prefeitura Municipal de Marabá Paulista/SP não se beneficiou indevidamente de recursos do convênio, conforme demonstram os parágrafos supracitados (15 e 16) , cuja execução física e financeira foi reprovada na análise da prestação de contas, definiu-se a responsabilidade do gestor à época, José Monteiro da Rocha, prefeito municipal na gestão em que o convênio foi assinado, os recursos disponibilizados para a Prefeitura e em que a correta prestação de contas deveria ter sido apresentada, tendo o mesmo, assim, assumido responsabilidades e controle dos atos de gestão para execução do objeto do Convênio 703461/2009, na forma ajustada, devendo zelar pela observância de suas cláusulas e, em especial, dos termos da Portaria Interministerial MP/MF 127/2008, e cujas irregularidades e débito consequente devem ser a ele atribuídos.
19.	Considerando que a situação apresentada nestes autos era semelhante ao Acórdão 414/2016-TCU-Primeira Câmara (TC Processo 000.884/2015-4) , da relatoria do Ministro Bruno Dantas, no qual o convenente não conseguiu produzir prova da realização do evento, tampouco  a documentação apresentada demonstra o nexo entre os recursos federais transferidos e as despesas apresentadas na execução do objeto, conforme jurisprudência contida nos Acórdão 41/2007-TCU-Segunda Câmara, da relatoria do Ministro Ubiratan Aguiar, e 269/2007–TCU–1ª Câmara, da relatoria do Ministro Marcos Bemquerer, imputou-se a responsabilidade solidária às empresas contratadas para a realização do evento.
20.		No presente caso, existiriam prováveis prejuízos ao Erário decorrentes de atos que poderiam caracterizar conluio entre o convenente e a empresa contratada. Portanto, propôs-se a citação solidária da empresa Silvia Marcela Bossoni Souza Eventos – ME, eis que não restou comprovado que os serviços foram prestados, conforme atestado pelos órgãos de controle do Mtur.
21.	Assim, considerando que não restou comprovado que a Prefeitura Municipal de Marabá Paulista/SP tenha se beneficiado dos recursos do convênio, o exame das ocorrências descritas permitiu, na forma dos arts. 10, § 1º, e 12, incisos I e II, da Lei 8.443/1992 c/c o art. 202, incisos I e II, do RI/TCU, propôs-se a citação dos responsáveis Sr. José Monteiro da Rocha (CPF: XXX.339.788-XX) , ex-prefeito municipal, titular da Prefeitura convenente no período de 2009 a 2012, em solidariedade com a empresa Silvia Marcela Bossoni Souza Eventos – ME (CNPJ 04.769.869/0001-56) , pelo valor total repassado, R$ 250.000,00, na data de 24/6/2009 (peça 1, p. 205) , por terem recebido valores que totalizam o valor repassado pelo Mtur, sem que tenha havido a comprovação da prestação dos serviços.
EXAME TÉCNICO
Com base no Despacho do Diretor da 1ª Diretoria Técnica da Secex/SP, nos termos da delegação de competência conferida pelo art. 1º, inciso VII, da Portaria-MIN-AC 1/2009, do Exmo. Ministro Relator Aroldo Cedraz, considerando, também, o art. 1º, inciso II, da Portaria – SECEX/SP 22/2014, autorizaram-se as citações propostas (peça 4) .
A citação encaminhada, mediante carta registrada-AR, ao responsável José Monteiro da Rocha, por meio do Ofício 1478/207-TCU-SECEX-SP (peça 7) , obteve ciência em 26/6/2017 (peça 10) .
O ofício de citação 1734/207-TCU-SECEX-SP (peça 12) encaminhado, mediante carta registrada-AR, à Silvia Marcela Bossoni Souza Eventos, obteve ciência em 17/7/2017 (peça 13) . A ciência ao Ofício pode ser confirmada frente à constituição de procurador pela responsável e pedido de prorrogação de prazo para apresentação de defesa interposto aos autos (peças 15 e 16) . 
Ressalva-se que, por meio de Despacho do Ministro Relator, foi concedido prazo adicional para apresentação das alegações de defesa da responsável (peça 19) , no entanto, após a notificação do prazo adicional (peças 23 e 24) , não foi protocolada peça de defesa.
Os responsáveis não apresentaram alegações de defesa, tampouco efetuaram o recolhimento do débito atualizado monetariamente. Transcorrido o prazo regimental fixado e mantendo-se inerte os aludidos responsáveis, impõe-se que sejam considerados revéis, dando-se prosseguimento ao processo, de acordo com o art.12, § 3º, da Lei 8.443/1992.
As irregularidades atribuídas aos responsáveis foram:
- Condutas atribuídas ao responsável Sr. José Monteiro da Rocha (CPF XXX.339.788-XX) : 
a) o relatório de cumprimento do objeto apresentado à peça 2, p. 43 não foi preenchido corretamente de acordo com o aprovado no plano de trabalho, em desacordo com o § 1º da cláusula décima segunda do termo de convênio e do inciso I do art. 58 da Portaria Interministerial MP/MF 127/2008; 
b) ausência de relatório de execução físico-financeira detalhando as despesas efetuadas em função das metas, etapas/fases programadas e o total de recursos efetivamente utilizados no período conforme o plano de trabalho aprovado, em desacordo com o inciso II do art. 54 da Portaria Interministerial MP/MF 127/2008;
c) ausência de cópia do anúncio televisivo (VT) em DVD, VCD ou VHS, constando a aplicação do nome e da logomarca do Mtur, em desacordo coma alínea “j” do § 2º da cláusula décima segunda do termo de convênio; 
d) ausência de cópia do anúncio em rádio (SPOT/JINGLE) em CDROM ou MP3, constando menção ao apoio do Mtur e do Governo Federal, em desacordo com a alínea “j” do § 2º da cláusula décima segunda do termo de convênio; 
e) ausência de exemplar de cada anúncio em revista, jornal ou catálogo, constando a aplicação do nome e da logomarca do Mtur, em desacordo com a alínea “j” do § 2º da cláusula décima segunda do termo de convênio; 
f) ausência de fotografia, filmagem e/ou material de divulgação pós-evento (publicação em jornais, revistas ou reportagens televisivas) , que comprovem a efetiva realização do evento e a utilização da logomarca do Mtur, em desacordo com a alínea “j” do § 2º da cláusula décima segunda do termo de convênio; 
g) ausência de filmagem e/ou material de divulgação (publicação em jornais, revistas ou reportagens televisivas) , para shows musicais e apresentações artísticas e culturais, de cada show/apresentação, que comprovassem a sua efetiva realização, em desacordo com a alínea “j” e “q” do inciso II da cláusula terceira do termo de convênio; 
h) ausência de fotografia e/ou filmagem para os itens de infraestrutura do evento (palco, sonorização, iluminação, telões, banheiros químicos e barracas) , em desacordo com a alínea “j” e “q” do inciso II da cláusula terceira do termo de convênio; 
i) ausência de listagem com RG, CPF e valor de todos os contratados para execução dos serviços, de acordo com o aprovado no plano de trabalho, em desacordo com a alínea “t” do inciso II da cláusula terceira do termo de convênio; 
j) ausência de declaração individual do prestador de serviço de propaganda volante com RG e CPF, discriminando a função exercida detalhada, o valor contratado e o período de execução, de acordo com o aprovado no Plano de Trabalho, em desacordo com a alínea “t” do inciso II da cláusula terceira do termo de convênio; 
k) ausência de comprovante de veiculação na Rádio contendo a programação prevista e o mapa de veiculação, com o valor, o “Atesto” da rádio e o "De Acordo" do Convenente, em desacordo com a alínea “j” do § 2º da cláusula décima segunda do termo de convênio; 
l) ausência de comprovantes de veiculação da TV contendo a programação prevista e os mapas de veiculação, com o valor, o “Atesto” da TV e o "De Acordo" do Convenente, em desacordo com a alínea “j” do § 2º da cláusula décima segunda do termo de convênio;
 m) ausência de justificativa por não ter sido feito o pregão eletrônico, conforme preceitua o Decreto 5.450/2005, em desacordo com a alínea “a” do parágrafo único do inciso II da cláusula terceira do termo de convênio; 
n) contratação irregular de shows artísticos pela modalidade de inexigibilidade de licitação sem a devida apresentação dos contratos de exclusividade dos artistas e/ou seus empresários contratados, registrados em cartório, em desacordo com o art. 25 da Lei 8.666/93 e Acórdão 96/2008-TCU-Plenário; 
o) alteração, durante a execução do objeto, da data de realização do evento sem a devida aprovação da autoridade competente, em desacordo com o § 2º da cláusula segunda do termo de convênio e § 3º do art. 22 da Portaria Interministerial MP/MF 127/2008.
- Condutas atribuídas à empresa Silvia Marcela Bossoni Souza Eventos – ME (CNPJ 04.769.869/0001-56) , na condição de empresa contratada: 
a) receber da Prefeitura do Município de Marabá Paulista/SP recursos provenientes do Convênio 703461/2009, celebrado entre o Ministério do Turismo e a referida municipalidade, sem comprovar o efetivo pagamento às bandas contratadas, e em razão da ausência da não comprovação da efetiva realização dos shows, da divulgação e da infraestrutura contratada de acordo com o plano de trabalho aprovado, em afronta ao art. 63 da Lei 4320/1964, o art. 93, do Decreto Lei 200/1967, e o art. 30 da IN/STN 1/1997.
Em relação à conduta atribuída ao gestor, Prefeito de Marabá Paulista no período de vigência do convênio, Sr. José Monteiro da Rocha, entende-se que a prestação de contas restou viciada pela ausência de diversos documentos que não permitem concluir que houve a realização dos shows e o cumprimento do plano de trabalho acordado.
Nesse sentido, ilustra-se que houve falta de encaminhamento de fotografia, filmagem e/ou material de divulgação pós-evento (publicação em jornais, revistas ou reportagens televisivas) , que comprovem a efetiva realização do evento e dos shows, a utilização da logomarca do Mtur, declarações do convenente atestando a realização do evento, a exibição de vídeo institucional e a gratuidade do evento, bem como declaração de autoridade local atestando a realização do evento, descumprindo o previsto no Plano de Trabalho, especificamente na cláusula décima segunda, parágrafo segundo, alíneas “d” a “m”, assim como nos arts. 2º e 25 da Lei 8.666/93, art. 63 da Lei 4.320/1964 e art. 30 da IN/STN 1/1997 e, por fim, o Acórdão 96/2008-TCU-Plenário, de relatoria do Ministro Benjamin Zymler.
Na Nota Técnica de Análise 1623/2011 (peça 1, p. 92 e 93) observou-se, em relação aos documentos apresentados, que não foram apresentadas fotografias, filmagens ou reportagens pós-evento.
	Nessa direção vem decidindo o TCU, conforme Voto do Acórdão 2465/2016-TCU- 1ªCâmara, da relatoria do Ministro Augusto Sherman:
“13. Conforme tenho me posicionado em outros processos tratando de convênios firmados pelo Mtur, tendo por objeto a promoção de eventos artísticos, os elementos requeridos no termo de convênio como prova da realização do objeto, tais como fotografias, vídeos, cópias de publicações na mídia e declarações, são essenciais para a demonstração da realização de eventos dessa natureza. No presente caso, entretanto, a exigência dos elementos destinados à comprovação da execução física dos shows artísticos (cópias de fotos, vídeos, imagens ou jornais) não constou do termo de convênio, somente vindo a ser informada ao responsável em 11/08/2010, quando já se encontrava ultrapassado o prazo para apresentação de contas. No ofício à peça 1, p. 47, em que se notificou o responsável para que prestasse as contas do convênio, foi anexado um check-list (peça 1. p. 48/51) contendo a relação da documentação obrigatória, onde constava no item “f1”, além dos requisitos já constantes no termo de convênio, a mencionada exigência. Portanto, mais de oito meses após a execução do objeto do convênio é que o responsável veio a ser avisado da necessidade de apresentação dos elementos probatórios que, na prática, deveriam ter sido colhidos durante a realização dos shows artísticos. Considero, assim, que essa exigência a posteriori pode ter dificultado sobremaneira o seu atendimento.”  (grifos nossos) 
	Assim, restou caracterizado que o convenente deixou de apresentar os elementos probatórios requeridos e, portanto, não se pode verificar a efetiva ocorrência dos shows. Todavia, devemos considerar o voto que amparou o Acórdão 13597/2016-TCU-Segunda Câmara, da relatoria do Ministro Raimundo Carreiro, quando firmou-se o seguinte entendimento:
“8. Segundo a Cláusula Décima Segunda da avença (Peça 1, p. 33/67) , a prestação de contas deverá ser elaborada com observância às disposições da Portaria Interministerial MP/MF 127/2008 e ser composta da documentação relacionada em seus parágrafos primeiro e segundo. Não consta em tais dispositivos qualquer exigência de apresentação de fotografias e filmagens como forma de demonstrar a realização dos shows das bandas, objeto do Convênio. 
9. A documentação obrigatória na prestação de contas deve restringir-se àquelas expressamente relacionadas no termo do convênio e na norma de regência, sob pena de arbitrariedade do concedente. As partes, concedente e convenente, vinculam-se aos exatos termos do ajuste firmado, tanto nas obrigações como nos direitos. Inobservar as regras pactuadas no Convênio significa impor ônus à parte sem fundamento normativo que o sustente. 
10. Assim, a falta da entrega de fotografias e filmagens ou a entrega desses materiais que não permitam identificar as bandas musicais contratadas nem o local da realização da apresentação não impõe, dada a absoluta falta de base normativa para a sua exigência, a irregularidade das contas, tampouco enseja débito no total dos recursos transferidos ao município convenente.”
Ademais, a comprovação da execução do evento por meio de fotografias somente passou a ser exigida pelo Ministério do Turismo, em todos os convênios firmados, com a publicação da Portaria Mtur 112/2012, da qual reproduz-se o art. 59:
Art. 59. Na prestação de contas, a comprovação da execução do evento dar-se-á por meio de fotografia (plano aberto e fechado) , jornal pós-evento, vídeo, cd, dvd, entre outros, de cada etapa especificada no plano de trabalho aprovado, evidenciando sua realização e localidade.
	Entretanto, deve-se manter as irregularidades apontadas, tendo em vista que constou na cláusula décima segunda do termo de convênio:
PARÁGRAFO SEGUNDO. Na hipótese dos documentos e informações abaixo relacionados não poderem ser incluídos no SICONV, mediante justificativa da CONVENENTE, deverão ser apresentados ao CONCEDENTE: 
e) comprovação, por meio de fotografia jornal, vídeo etc., da fixação da logomarca do Ministério do Turismo no material promocional, na forma estabelecida pela Instrução Normativa 31, de 10 de setembro de 2003, da Secretaria de Comunicação do Governo e Gestão Estratégica da Presidência da República;
Relativamente ao contrato firmado por inexigibilidade de licitação com fundamento no art. 25, inciso III, da Lei 8.666/1993 (peça 1, p. 227 a 236) , constatou-se que a empresa contratada, Silvia Marcela Bossoni Souza Eventos – ME, não apresentou contrato de exclusividade dos artistas com o empresário contratado, registrado em cartório.
Cabe relembrar que o Acórdão 96/2008-TCU-Plenário, de relatoria do Ministro Benjamin Zymler, determinou ao Ministério do Turismo, dentre outras, a obrigatoriedade de adoção de algumas providências a serem tomadas pela Convenente na execução de Convênio com recursos federais, as quais deveriam ser comprovadas quando da prestação de contas, sob pena de glosa dos valores envolvidos: 
9.5.1. quando da contratação de artistas consagrados, enquadrados na hipótese de inexigibilidade prevista no inciso III do art. 25 da Lei nº 8.666/1992, por meio de intermediários ou representantes: 
9.5.1.1. deve ser apresentada cópia do contrato de exclusividade dos artistas com o empresário contratado, registrado em cartório. Deve ser ressaltado que o contrato de exclusividade difere da autorização que confere exclusividade apenas para os dias correspondentes à apresentação dos artistas e que é restrita à localidade do evento; 
9.5.1.2. o contrato deve ser publicado no Diário Oficial da União, no prazo de cinco dias, previsto no art. 26 da Lei de Licitações e Contratos Administrativos, sob pena de glosa dos valores envolvidos. 
	O pressuposto, na forma determinada no Acórdão retrocitado, é que a inexigibilidade se aplica somente a artista ou banda e não a produtora de eventos. No caso em tela, não foram apresentados contratos de exclusividade que comprovassem que a empresa Silvia Marcela Bossoni Souza Eventos - ME fosse representante exclusiva das duplas que se apresentaram no evento.
Além das irregularidades citadas, não foi comprovado que os recursos do convênio foram efetivamente destinados às duplas que se apresentaram no evento. Deveriam ter sido apresentados notas fiscais e recibos emitidos em nome das duplas e assinadas por seus representantes legais.
Do mesmo modo, verifica-se que foram emitidas notas fiscais (peça 1, p. 244 e 245) , pela empresa Silvia Marcela Bossoni Souza Eventos – ME, nos valores de R$ R$ 20.000,00 e R$ 148.000,00, referente ao pagamento dos serviços artísticos, não havendo, portanto, comprovação de que os valores pagos à empresa Silvia Marcela Bossoni Souza Eventos – ME correspondem aos que foram efetivamente pagos aos artistas que se apresentaram no evento, que era parte do objeto do convênio, ou ainda, que o valor de R$ 92.100,00 que foi (pago?) à referida empresa para a execução da divulgação e da infraestrutura do evento, correspondia aos serviços efetivamente prestados por terceiros e contratados, não se comprovando, assim, o nexo causal entre os recursos recebidos no e os pagamentos efetuados, descumprindo-se o art. 63 da Lei 4320/1964, o art. 93, do Decreto Lei 200/1967, e o art. 30 da IN/STN 1/1997.
	A ausência de nexo causal entre as verbas recebidas do convênio e o efetivo pagamento às duplas que realizaram os shows contratados, também se configura como irregularidade. Nesse sentido é o Voto do Exmo. Ministro Marcos Bemquerer, que fundamentou o Acórdão 4299/2014-TCU-Segunda Câmara, da relatoria do Ministro Marcos Bemquerer Costa: 
9.Ademais, como destacado nas análises efetuadas pela Unidade Técnica e pelo MP/TCU, agrava a situação apresentada no Relatório do Tomador de Contas, de incerteza sobre o destino dado aos recursos federais, a ausência, nos autos, de recibos dos cachês supostamente pagos, o desconhecimento dos reais valores de mercado pagos às empresas indicadas para participarem do evento e a contratação por inexigibilidade de licitação em desacordo com o art. 25, inciso III, da Lei 8.666/1993, tendo em vista que as informações constantes do processo indicam que a empresa contratada não era representante exclusiva das bandas ou artistas indicados.
 (...) 
15.Tais elementos demonstram a ocorrência de pagamento à empresa contratada com recursos da conta específica do Convênio 482/2008, entretanto, não há como se afirmar que os valores pagos à empresa individual Marcos Correia Valdevino foram utilizados na realização do objeto pactuado, tampouco demonstram o nexo de causalidade entre as verbas repassadas e o fim a que elas se destinavam.
	Registra-se, ainda, que a responsabilidade do Sr. José Monteiro da Rocha não pode ser afastada, uma vez que, como signatário dos instrumentos de ajuste, incumbe-lhe o ônus de demonstrar a regular aplicação das despesas, ex vi do art. 70, parágrafo único, da CF/1988, e do art. 93 do Decreto-Lei 200/1967.
	Diante dessas irregularidades, somando-se ao fato do Ministério não ter realizado inspeção in loco para atestar a realização do evento objeto do ajuste e não ter aprovado a execução física do convênio (peça 1, p. 71) , considerando ainda a falta de elementos nos autos possíveis de assegurar a realização dos shows, propõe-se condenar o gestor pelo débito integral dos recursos repassados.
	De igual modo, não havendo a comprovação da realização dos shows, não há como eximir a responsabilidade da empresa contratada, que responde de forma solidária. Logo, a empresa individual Silvia Marcela Bossoni Souza Eventos – ME, pela não comprovação do pagamento dos recursos federais recebidos às bandas contratadas para o evento, bem como da divulgação e da infraestrutura contratada de acordo com o plano de trabalho, deve ter suas contas julgadas irregulares e ser condenada ao débito dos valores recebidos, por ter afrontado aos dispositivos art. 63 da Lei 4320/1964, art. 93, do Decreto Lei 200/1967, e art. 30 da IN/STN 1/1997. 
Assim também vem se posicionando a Ilustre Corte de Contas, como exposto no voto do Ministro Bruno Dantas condutor do Acórdão 133/2015-TCU-Primeira Câmara: 
 (...) Não foram encaminhados pelo convenente ao Ministério do Turismo filmagens ou fotografias do evento, constando o nome e a logomarca do Mtur, o que, por si só, já é motivo de glosa dos recursos do convênio, em razão de ser peça fundamental para a comprovação de realização do objeto conveniado (cláusula Décima Segunda, parágrafo segundo, alíneas “e” e “j” do termo do convênio – peça 7, p. 3) . 
 (...) No que se refere à empresa contratada para realizar o evento, não há como a eximir de responsabilidade, uma vez ter recebido por um serviço que não restou comprovado, já que não há evidências que permitam outra conclusão.
Também pode-se citar o paradigmático Acórdão 1435/2017-TCU-Plenário, de relatoria do Ministro Vital do Rego:
9.2. responder ao consulente que: 
9.2.1. a apresentação apenas de autorização/atesto/carta de exclusividade que confere exclusividade ao empresário do artista somente para o (s) dia (s) correspondente (s) à apresentação deste, sendo ainda restrita à localidade do evento, não atende aos pressupostos do art. 25, inciso III, da Lei 8.666/1993, representando impropriedade na execução do convênio; 
9.2.2. do mesmo modo, contrariam o sobredito dispositivo legal as situações de contrato de exclusividade – entre o artista/banda e o empresário – apresentado sem registro em cartório, bem como de não apresentação, pelo convenente, do próprio contrato de exclusividade; 
9.2.3. tais situações, no entanto, podem não ensejar, por si sós, o julgamento pela irregularidade das contas tampouco a condenação em débito do (s) responsável (is) , a partir das circunstâncias inerentes a cada caso concreto, uma vez que a existência de dano aos cofres públicos, a ser comprovada mediante instauração da devida tomada de contas especial, tende a se evidenciar em cada caso, entre outras questões, quando: 
9.2.3.1. houver indícios de inexecução do evento objeto do convênio; ou 
9.2.3.2. não for possível comprovar o nexo de causalidade, ou seja, que os pagamentos tenham sido recebidos pelo artista ou por seu representante devidamente habilitado, seja detentor de contrato de exclusividade, portador de instrumento de procuração ou carta de exclusividade, devidamente registrados em cartório.
Em não havendo indícios sólidos de execução do evento e a impossibilidade de evidenciar os pagamentos aos artistas, entende-se presentes as situações descritas nos subitens 9.2.3.1 e 9.2.3.2 do decisum retro.
Adicionalmente, ressalta-se a pouca diligência do gestor e da empresa em afastar as alegações atribuídas e buscar mais elementos que comprovassem a efetiva realização do convênio, permanecendo silentes nos autos, desta sorte devendo ambos ter suas contas julgadas irregulares como insurge o Acórdão 6866/2016-TCU-Primeira Câmara, da relatoria do Ministro Bruno Dantas.
	No tocante à aferição da ocorrência de boa-fé na conduta dos responsáveis, conforme determina o § 2º do art. 202 do Regimento Interno/TCU, em se tratando de processo em que o gestor  e a empresa não se manifestaram acerca das irregularidades imputadas, não há elementos para que se possa efetivamente reconhecê-la, podendo este Tribunal, desde logo, proferir o julgamento de mérito pela irregularidade das contas, nos termos do art. 202, § 6º, do Regimento Interno/TCU, condenando-os em débito em relação aos valores recebidos e aplicando-lhes a multa prevista no art. 57 da Lei 8.443/1992.
	Cabe reiterar que a Prefeitura do Município de Marabá Paulista/SP não se beneficiou dos recursos federais repassados pelo Ministério do Turismo para o Convênio 703461/2009, e, portanto, não deve ser responsabilizada. A Decisão Normativa TCU 57/2004 dispõe que, se for comprovado que a prefeitura se beneficiou pela aplicação irregular dos recursos federais transferidos, a citação deve ser feita também ao ente político envolvido, na pessoa do seu representante legal, solidariamente com o agente público responsável pela irregularidade, estando ambos sujeitos no julgamento de mérito, a condenação solidária ao pagamento do débito. Não havendo neste caso, indícios de que a Prefeitura do Município de Marabá Paulista/SP tenha se beneficiado com o repasse do convênio, apenas a ex-prefeita Sra. Rosângela Rosária da Silva (sic) deve ser responsabilizada pelas ocorrências, conjuntamente à empresa contratada.
CONCLUSÃO
Diante da revelia do Sr. José Monteiro da Rocha e empresa Silvia Marcela Bossoni Souza Eventos – ME, e inexistindo nos autos elementos que permitam concluir pela ocorrência de sua boa-fé ou de outros excludentes de culpabilidade em suas condutas, propõe-se julgar irregulares as contas do Sr. José Monteiro da Rocha e da empresa individual Silvia Marcela Bossoni Souza Eventos – ME, pela não comprovação da realização dos shows acordados no ajuste 703461/2009, nos termos do art. 16, inciso III, alínea “b” e “c”, da Lei 8.443/1992 c/c art. 202, § 6º, do RI/TCU, condenando-os, em solidariedade, ao débito atualizado monetariamente e acrescido de juros de mora, nos termos do art. 202, §1º do RI/TCU, descontado o valor já recolhido, com a aplicação da multa prevista no art. 57 da Lei 8.443/1992.
PROPOSTA DE ENCAMINHAMENTO
Diante do exposto, submetem-se os autos à consideração superior, propondo:
	a) considerar revéis, nos termos do art. 12, § 3º, da Lei 8.443/1992, o Sr. José Monteiro da Rocha e a empresa Silvia Marcela Bossoni Souza Eventos – ME;
	b) com fundamento nos arts. 1º, inciso I, 16, inciso III, alínea “b” e “c”, 19, parágrafo único, e 23, inciso III, da Lei 8.443/1992, c/c os arts. 1º, inciso I, 209, inciso II e III, 210, § 2º, e 214, inciso III, do Regimento Interno/TCU, julgar irregulares as contas do Sr. José Monteiro da Rocha (CPF XXX.339.788-XX) , na condição de prefeita à época dos fatos, e da empresa Silvia Marcela Bossoni Souza Eventos – ME (CNPJ 04.769.869/0001-56) , e condená-los, em solidariedade, ao pagamento da quantia a seguir especificada, com a fixação do prazo de quinze dias, a contar das notificações, para comprovarem, perante o Tribunal (art. 214, inciso III, alínea “a”, do Regimento Interno) , o recolhimento da dívida aos cofres do Tesouro Nacional, atualizada monetariamente e acrescida dos juros de mora, calculados a partir da data discriminada, até a data do recolhimento, na forma prevista na legislação em vigor, abatendo-se, na oportunidade, se for o caso, os valores já ressarcido.
	VALOR ORIGINAL (Reais) 
	DATA DA OCORRÊNCIA

	250.000,00
	24/6/2009

Valor desta dívida atualizada monetariamente até 22/3/2018: R$ 418.400,00
	c) aplicar, individualmente, ao Sr. José Monteiro da Rocha (CPF XXX.339.788-XX) e à empresa Silvia Marcela Bossoni Souza Eventos – ME (CNPJ 04.769.869/0001-56) a multa prevista no art. 57 da Lei 8.443/1992 c/c o art. 267 do Regimento Interno, com a fixação do prazo de quinze dias, a contar da notificação, para comprovar, perante o Tribunal (art. 214, inciso III, alínea “a”, do Regimento Interno/TCU) , o recolhimento da dívida aos cofres do Tesouro Nacional, atualizada monetariamente desde a data do acórdão que vier a ser proferido até a do efetivo recolhimento, se for paga após o vencimento, na forma da legislação em vigor;
d) autorizar, desde logo, nos termos do art. 28, inciso II, da Lei 8.443/1992, a cobrança judicial da dívida caso não atendida a notificação;
e) autorizar, caso requerido, o pagamento da dívida em até 36 (trinta e seis) parcelas mensais e consecutivas, nos termos do art. 26 da Lei 8.443/1992 c/c o art. 217 do Regimento Interno/TCU, fixando-lhe o prazo de quinze dias, a contar do recebimento da notificação, para comprovar perante o Tribunal o recolhimento da primeira parcela, e de trinta dias, a contar da parcela anterior, para comprovar o recolhimento das demais parcelas, devendo incidir sobre cada valor mensal os correspondentes acréscimos legais, na forma prevista na legislação em vigor , alertando o responsável de que a falta de comprovação do recolhimento de qualquer parcela importará o vencimento antecipado do saldo devedor, nos termos do art. 217, § 2º, do Regimento Interno/TCU;
f) remeter cópia da deliberação que vier a ser proferida ao Ministério do Turismo, informando que o conteúdo da decisão do TCU pode ser consultado no endereço www.tcu.gov.br/acordaos e que o inteiro teor dos acórdãos, incluindo os relatórios e os votos, pode ser obtido no dia seguinte ao de sua oficialização;
g) encaminhar cópia deste Acórdão à Procuradoria da República no Estado de São Paulo, consoante previsto no art. 209, § 7º, do RI/TCU, para adoção das medidas que entender cabíveis, informando que o conteúdo da decisão do TCU pode ser consultado no endereço www.tcu.gov.br/acordaos e que o inteiro teor dos acórdãos, incluindo os relatórios e os votos, pode ser obtido no dia seguinte ao de sua oficialização.”
2.	Divergindo parcialmente da unidade instrutiva, o Ministério Público junto ao TCU, nestes autos representado pelo Procurador Marinus Eduardo De Vries Marsico, lançou o seguinte parecer à peça 28:
	“Tratam os autos de tomada de contas especial instaurada pelo Ministério do Turismo, em desfavor do Sr. José Monteiro da Rocha, ex-prefeito do Município de Marabá Paulista/SP, em razão de irregularidades na execução física do Convênio 703461/2009, celebrado em 26/5/2009, entre o Ministério do Turismo e a Prefeitura do Município de Marabá Paulista/SP, tendo por objeto o apoio à realização do projeto denominado "Caipirão Fest Show de Marabá Paulista", com realização prevista para as datas de 11 a 12/7/2009 (peça 1, p. 43 a 59) .
	No âmbito do TCU foi realizada a citação solidária do ex-gestor com a empresa contratada, Silvia Marcela Bossoni Souza Eventos – ME.
Nos termos da instrução que integra o feito à peça 27, a Secex/SP propõe, no essencial, a declaração de revelia dos responsáveis, o julgamento pela irregularidade das contas com a condenação ao pagamento solidário do débito, bem como aplicação da multa proporcional ao dano prevista no art. 57 da Lei 8.443/92.
Manifestamo-nos parcialmente de acordo com a proposta formulada pela unidade instrutiva.
	O primeiro ponto que demanda registro é de ordem processual e diz respeito ao fato de que a referida empresa compareceu aos autos, nos termos da peça 17. Nesse documento ela afirma que “cumpriu todos os requisitos contratuais referentes ao evento citado, para a Prefeitura Municipal de Marabá Paulista/ SP e que a mesma é responsável pela prestação de contas junto ao MTUR”. Assim, não se mostra próprio falar em revelia da referida pessoa jurídica. 	
No tocante ao mérito, consideramos adequado exame da unidade técnica que demonstrou que o ex-gestor não se desincumbiu da obrigação que lhe cabia de demonstrar a correta aplicação dos recursos que lhe foram confiados.
Em relação à empresa, não vislumbramos elementos bastantes para atrair sua solidariedade na condenação com o ex-prefeito.
	Convém ressaltar que o ofício de citação indica dois motivos constituintes do dano. Um deles é a “a ausência da não comprovação da efetiva realização dos shows”. 
	Neste particular, entendemos que a obrigação de demonstrar a execução do objeto é precípua do agente público, na forma e nos termos avençados no ajuste celebrado entre o órgão concedente e o convenente. 
 	Situação assemelhada à relatada neste processo foi objeto do TC Processo 031.456/2013-8, em que o TCU excluiu a empresa da relação processual, com suporte no voto condutor do Acórdão 6884/2016-TCU-Primeira Câmara, cujos fundamentos transcrevemos abaixo por aplicáveis ao presente caso:
Portanto, a empresa foi citada pelo recebimento de recursos federais por serviços que não tiveram sua realização comprovada. Com efeito, a documentação apresentada pelo ex-prefeito ao Ministério do Turismo não foi capaz de demonstrar a regular aplicação do dinheiro transferido ao município. Instado a complementar a prestação de contas, o gestor abdicou de apresentar elementos adicionais. Destaco, neste ponto, que a irregularidade corretamente atribuída ao ex-prefeito é a ausência de comprovação de que os serviços foram prestados. Concluo que à empresa imputa-se o recebimento de recursos públicos por serviços que o ex-prefeito não conseguiu comprovar que foram efetivamente prestados; o que é distinto de imputar ao terceiro contratado um débito por serviços comprovadamente não adimplidos.
12.	Prosseguindo, é de se destacar a diferença entre um convênio cujo objeto é a execução de uma obra (melhorias sanitárias, por exemplo) e outro que tem por objetivo a prestação de um serviço, tal como a apresentação de um show artístico. No primeiro caso, é relativamente trivial atestar a inexecução ou a execução parcial do objeto contratado. Basta uma inspeção no local onde os serviços deveriam ter sido implantados, com a emissão de um parecer técnico elaborado por um engenheiro. Diferente é a realização de um evento artístico. Se não houver um acompanhamento no exato instante em que o evento estiver ocorrendo, a comprovação a posterior já não é tão simples. Não por outra razão, tem se exigido, do gestor, com o objetivo de atestar a realização do show, que haja DVDs, filmes e fotografias que tenham registrado a sua ocorrência, bem como a declaração de autoridade local.
13.	Pois bem. Na hipótese de se pretender que o contratado deve ser condenado por “receber recursos federais por serviços não comprovadamente executados”, ele, no que diz respeito a apresentações artísticas ou eventos da mesma natureza, ficará sempre dependente da adequada prestação de contas do gestor. Se este, por acaso, não o fizer corretamente, ou for omisso, o prestador do serviço estará sujeito a ser condenado a devolver os recursos públicos, ainda que os tenha executado corretamente. Se assim for, o próprio contratado se verá obrigado adotar precauções, tais como filmar a apresentação e arquivar documentação, o que, evidentemente, são medidas que devem ser adotadas pelo responsável por comprovar a correta aplicação dos recursos.
14.	Dito de outra forma, não é possível, em relação ao contratado, presumir a inexecução do objeto do convênio, para o qual foi contratado. Essa presunção é dirigida ao gestor, a quem compete demonstrar a boa e regular aplicação dos recursos.
	É bom enfatizar que na hipótese de haver elementos concretos que evidenciem que o objeto não foi executado, a exemplo de afirmação resultante de fiscalização in loco, dúvida não há acerca do dever da pessoa jurídica de restituir o que recebeu indevidamente, reparando o prejuízo que causou, além das demais imputações cabíveis. Não há este cenário no caso vertente.
	Sob a ótica da relação financeira entre a empresa e a contratante, os documentos guardam compatibilidade, figurando nos autos cópia de cheques nominais dos pagamentos, consentâneos com os valores de empenho, notas fiscais e movimentação financeira nos extratos bancários (peça 1, pp. 193/206) .
	Também não cremos que o outro fundamento constante da citação – receber os recursos “sem comprovar o efetivo pagamento às bandas contratadas” – seja razão suficiente, por si só, para levar a imputação de dano por não execução do objeto, amparado no raciocínio de que essa não comprovação rompe com o nexo causal. Embora a carta de exclusividade não constitua documento hábil a amparar a regularidade da contratação direta, não nos parece razoável sustentar que não carrega o pressuposto de que os valores recebidos constituem a contraprestação financeira pela prestação dos serviços pela empresa (ou empresário) e pelos artistas que representa.
	Diante do exposto, este representante do Ministério Público junto ao TCU, acolhe parcialmente a proposta da Secex/SP, opinando, porém, pela exclusão da referida empresa da relação processual.”
 	É o Relatório.

Jose Roberto de Souza, representando Silvia Marcela Bossoni Souza Eventos - ME (peça 15).

Procurador Marinus Eduardo De Vries Marsico.

TOMADA DE CONTAS ESPECIAL INSTAURADA PELO MINISTÉRIO DO TURISMO EM RAZÃO DA NÃO COMPROVAÇÃO DA REGULAR APLICAÇÃO DE RECURSOS FEDERAIS TRANSFERIDOS AO MUNICÍPIO DE MARABÁ PAULISTA-SP NO ÂMBITO DO Convênio 703461/2009. CITAÇÃO DO EX-PREFEITO E DA EMPRESA CONTRATADA. ANÁLISE DAS ALEGAÇÕES DE DEFESA E DOS DEMAIS DOCUMENTOS CONSTANTES DOS AUTOS. EXCLUSÃO DA EMPRESA DA RELAÇÃO PROCESSUAL. REVELIA DO EX-PREFEITO. IRREGULARIDADE DAS CONTAS. CONDENAÇÃO EM DÉBITO. APLICAÇÃO DE MULTA. CIÊNCIA.

TOMADA DE CONTAS ESPECIAL (TCE)

Secretaria de Controle Externo de Tomada de Contas Especial (SecexTCE).

Cuidam os autos de Tomada de Contas Especial instaurada pelo Ministério do Turismo, em desfavor do Sr. José Monteiro da Rocha, ex-prefeito do Município de Marabá Paulista-SP, em razão de irregularidades na execução física do Convênio 703461/2009, celebrado em 26/5/2009, entre o Ministério do Turismo e a Prefeitura do Município de Marabá Paulista-SP, tendo por objeto o apoio à realização do projeto denominado “Caipirão Fest Show de Marabá Paulista“, com realização prevista para as datas de 11 a 12/7/2009, no valor total de R$ 260.500,00, sendo R$ 250.000,00 à conta do concedente e R$ 10.500,00 referentes à contrapartida do convenente, devido a irregularidades na execução física do ajuste.
Remetidos ao Controle Interno, o Relatório e o Certificado de Auditoria, assim como o Parecer do Dirigente do Órgão de Controle Interno, concluíram pela irregularidade das contas, resultado conhecido pelo supervisor ministerial.
No âmbito do TCU, foi realizada a citação solidária do ex-gestor com a empresa contratada, Silvia Marcela Bossoni Souza Eventos – ME.
Após análise, a então Secex-SP propôs a declaração de revelia dos responsáveis, o julgamento pela irregularidade das contas com a condenação ao pagamento solidário do débito, bem como aplicação da multa proporcional ao dano prevista no art. 57 da Lei 8.443/92.
Por seu turno, o Parquet anuiu ao encaminhamento sobre o ex-prefeito, opinando, porém, pela exclusão da referida empresa da relação processual.
Feito esse breve introito, passo a decidir.
Em relação ao Sr. José Monteiro da Rocha, verifico que foi regularmente citado, mas deixou transcorrer in albis o prazo regimental para o recolhimento do débito ou apresentação das alegações de defesa com a respectiva documentação apta a comprovar a legalidade na aplicação dos recursos federais recebidos.
Tendo em vista a revelia do responsável (art. 12, inciso IV, § 3º, da Lei 8.443/1992) e a não comprovação da boa e regular aplicação dos recursos repassados, a unidade técnica propõe, em síntese, o julgamento pela irregularidade das contas, a condenação em débito e a aplicação de multa.
A revelia ante o dever de comprovar a boa e regular utilização dos recursos públicos recebidos autoriza, desde já, o julgamento das presentes contas. 
Com efeito, há jurisprudência pacífica no âmbito desta Corte de Contas no sentido de que, ex vi do art. 70, parágrafo único, da Constituição Federal, e do art. 93 do Decreto-lei 200/1967, o ônus de comprovar a regularidade integral na aplicação dos recursos públicos compete ao gestor, por meio de documentação consistente, que demonstre cabalmente os gastos efetuados, bem assim o nexo causal entre estes e os recursos repassados, o que não ocorreu no presente caso, em face da ausência de diversos documentos que não permitem concluir que houve a realização dos shows e o cumprimento do plano de trabalho acordado, os quais constaram do expediente citatório:
“a) o relatório de cumprimento do objeto apresentado à peça 2, p. 43 não foi preenchido corretamente de acordo com o aprovado no plano de trabalho, em desacordo com o § 1º da cláusula décima segunda do termo de convênio e do inciso I do art. 58 da Portaria Interministerial MP/MF 127/2008; 
b) ausência de relatório de execução físico-financeira detalhando as despesas efetuadas em função das metas, etapas/fases programadas e o total de recursos efetivamente utilizados no período conforme o plano de trabalho aprovado, em desacordo com o inciso II do art. 54 da Portaria Interministerial MP/MF 127/2008;
c) ausência de cópia do anúncio televisivo (VT) em DVD, VCD ou VHS, constando a aplicação do nome e da logomarca do Mtur, em desacordo coma alínea “j” do § 2º da cláusula décima segunda do termo de convênio; 
d) ausência de cópia do anúncio em rádio (SPOT/JINGLE) em CDROM ou MP3, constando menção ao apoio do Mtur e do Governo Federal, em desacordo com a alínea “j” do § 2º da cláusula décima segunda do termo de convênio; 
e) ausência de exemplar de cada anúncio em revista, jornal ou catálogo, constando a aplicação do nome e da logomarca do Mtur, em desacordo com a alínea “j” do § 2º da cláusula décima segunda do termo de convênio; 
f) ausência de fotografia, filmagem e/ou material de divulgação pós-evento (publicação em jornais, revistas ou reportagens televisivas) , que comprovem a efetiva realização do evento e a utilização da logomarca do Mtur, em desacordo com a alínea “j” do § 2º da cláusula décima segunda do termo de convênio; 
g) ausência de filmagem e/ou material de divulgação (publicação em jornais, revistas ou reportagens televisivas) , para shows musicais e apresentações artísticas e culturais, de cada show/apresentação, que comprovassem a sua efetiva realização, em desacordo com a alínea “j” e “q” do inciso II da cláusula terceira do termo de convênio; 
h) ausência de fotografia e/ou filmagem para os itens de infraestrutura do evento (palco, sonorização, iluminação, telões, banheiros químicos e barracas) , em desacordo com a alínea “j” e “q” do inciso II da cláusula terceira do termo de convênio; 
i) ausência de listagem com RG, CPF e valor de todos os contratados para execução dos serviços, de acordo com o aprovado no plano de trabalho, em desacordo com a alínea “t” do inciso II da cláusula terceira do termo de convênio; 
j) ausência de declaração individual do prestador de serviço de propaganda volante com RG e CPF, discriminando a função exercida detalhada, o valor contratado e o período de execução, de acordo com o aprovado no Plano de Trabalho, em desacordo com a alínea “t” do inciso II da cláusula terceira do termo de convênio; 
k) ausência de comprovante de veiculação na Rádio contendo a programação prevista e o mapa de veiculação, com o valor, o “Atesto” da rádio e o "De Acordo" do Convenente, em desacordo com a alínea “j” do § 2º da cláusula décima segunda do termo de convênio; 
l) ausência de comprovantes de veiculação da TV contendo a programação prevista e os mapas de veiculação, com o valor, o “Atesto” da TV e o "De Acordo" do Convenente, em desacordo com a alínea “j” do § 2º da cláusula décima segunda do termo de convênio;
 m) ausência de justificativa por não ter sido feito o pregão eletrônico, conforme preceitua o Decreto 5.450/2005, em desacordo com a alínea “a” do parágrafo único do inciso II da cláusula terceira do termo de convênio; 
n) contratação irregular de shows artísticos pela modalidade de inexigibilidade de licitação sem a devida apresentação dos contratos de exclusividade dos artistas e/ou seus empresários contratados, registrados em cartório, em desacordo com o art. 25 da Lei 8.666/93 e Acórdão 96/2008-TCU-Plenário; 
o) alteração, durante a execução do objeto, da data de realização do evento sem a devida aprovação da autoridade competente, em desacordo com o § 2º da cláusula segunda do termo de convênio e § 3º do art. 22 da Portaria Interministerial MP/MF 127/2008.”
Ressalto, nesse ponto, que na cláusula décima segunda do termo de convênio, reproduzida a seguir, constava expressa obrigação da apresentação de elementos que comprovassem a realização do evento:
“PARÁGRAFO SEGUNDO. Na hipótese dos documentos e informações abaixo relacionados não poderem ser incluídos no SICONV, mediante justificativa da CONVENENTE, deverão ser apresentados ao CONCEDENTE: 
e) comprovação, por meio de fotografia jornal, vídeo etc., da fixação da logomarca do Ministério do Turismo no material promocional, na forma estabelecida pela Instrução Normativa 31, de 10 de setembro de 2003, da Secretaria de Comunicação do Governo e Gestão Estratégica da Presidência da República;”
Sendo assim, o único desfecho possível para as contas do ex-prefeito é o julgamento pela irregularidade, com a condenação ao ressarcimento do débito e a aplicação de multa proporcional.
Por outro lado, assiste razão ao Parquet quando pugna pela exclusão da empresa Silvia Marcela Bossoni Souza Eventos – ME.
Nesse ponto, cabe ressaltar que a empresa apresentou defesa em cota singela na 17, afirmando ter cumprido todos os requisitos contratuais.
Conforme expôs o MPTCU, a obrigação primária de demonstrar o cumprimento do objeto cabe ao gestor público. No presente caso, não há elementos suficientes para a atrair a solidariedade da empresa, dada a incapacidade do referido ex-prefeito em apresentar os elementos que comprovassem a realização do evento nas condições avençadas.
Com efeito, a documentação apresentada pelo ex-prefeito ao Ministério do Turismo não foi capaz de demonstrar a regular aplicação do dinheiro transferido ao município. Instado a complementar a prestação de contas, o gestor abdicou de apresentar elementos adicionais. Destaco, neste ponto, que a irregularidade corretamente atribuída ao ex-prefeito é a ausência de comprovação de que os serviços foram prestados. Assim, são válidas as considerações do Parquet, a seguir reproduzidas:
“Dito de outra forma, não é possível, em relação ao contratado, presumir a inexecução do objeto do convênio, para o qual foi contratado. Essa presunção é dirigida ao gestor, a quem compete demonstrar a boa e regular aplicação dos recursos.
É bom enfatizar que na hipótese de haver elementos concretos que evidenciem que o objeto não foi executado, a exemplo de afirmação resultante de fiscalização in loco, dúvida não há acerca do dever da pessoa jurídica de restituir o que recebeu indevidamente, reparando o prejuízo que causou, além das demais imputações cabíveis. Não há este cenário no caso vertente.
Sob a ótica da relação financeira entre a empresa e a contratante, os documentos guardam compatibilidade, figurando nos autos cópia de cheques nominais dos pagamentos, consentâneos com os valores de empenho, notas fiscais e movimentação financeira nos extratos bancários (peça 1, pp. 193/206) .
Também não cremos que o outro fundamento constante da citação – receber os recursos “sem comprovar o efetivo pagamento às bandas contratadas” – seja razão suficiente, por si só, para levar a imputação de dano por não execução do objeto, amparado no raciocínio de que essa não comprovação rompe com o nexo causal. Embora a carta de exclusividade não constitua documento hábil a amparar a regularidade da contratação direta, não nos parece razoável sustentar que não carrega o pressuposto de que os valores recebidos constituem a contraprestação financeira pela prestação dos serviços pela empresa (ou empresário) e pelos artistas que representa.”
Ademais, compulsando o contrato entre a municipalidade e a empresa (peça 1, p 249-258) , verifico que não há orientações adicionais a respeito da necessidade de guarda dos registros da prestação de serviços, o que reforça a impossibilidade de atrair a empresa para o polo passivo, com os elementos presentes nos autos.
Nesse passo, concordo com a instrução de mérito da unidade técnica, com a correção proposta pelo Parquet, uma vez que abordaram, com bastante propriedade, todas as questões necessárias ao deslinde do feito, esgotando a análise da matéria e tornando desnecessária a adução de considerações adicionais.
Sendo assim, acolho, como razões de decidir, os argumentos e conclusões oferecidos pela unidade técnica, com o adendo proposto pelo Ministério Público Especial e, destarte, entendo que o Tribunal deve proferir julgamento pela irregularidade das contas do ex-prefeito, condenando-lhe ao pagamento do débito apurado nos autos e aplicando-lhe a multa prevista no art. 57 da Lei 8.443/1992, excluindo a empresa contratada da relação contratual.
Em acréscimo, devem ser autorizados, desde já, o parcelamento do débito e da multa, bem assim a respectiva cobrança judicial, caso não atendida a notificação.
Por fim, como alvitrado, faz-se necessária também a ciência da deliberação a ser proferida, ao órgão regional da Procuradoria da República no Estado de São Paulo, para as providências cabíveis, ex vi do § 7o, in fine, do art. 209 do Regimento Interno do TCU.
		Ante o exposto, VOTO por que este Tribunal adote a minuta de Acórdão que trago à apreciação deste Colegiado.
TCU, Sala das Sessões Ministro Luciano Brandão Alves de Souza, em 27 de agosto de 2019.
AROLDO CEDRAZ 
Relator